【裁判字號】    98,訴,158
【裁判日期】    981130
【裁判案由】    違反臺灣地區與大陸地區人民關係條例等
【裁判全文】
臺灣臺南地方法院刑事判決               98年度訴字第158號
公  訴  人  臺灣臺南地方法院檢察署檢察官
被      告  乙○○
                    （另案於臺灣臺南監獄臺南分監執行中）
上列被告因違反臺灣地區與大陸地區人民關係條例等案件，經檢
察官提起公訴（97年度偵字第4727號），被告於本院行準備程序
時，為有罪之陳述，經本院裁定以簡式審判程序審理，並判決如
下：
    主  文
乙○○共同連續犯臺灣地區與大陸地區人民關係條例第七十九條
第一項之使大陸地區人民非法進入臺灣地區罪，累犯，處有期徒
刑陸月，減為有期徒刑參月；又共同犯臺灣地區與大陸地區人民
關係條例第七十九條第一項之使大陸地區人民非法進入臺灣地區
罪，累犯，處有期徒刑壹年貳月，減為有期徒刑柒月；又共同犯
行使使公務員登載不實文書罪，累犯，處有期徒刑肆月，減為有
期徒刑貳月。應執行有期徒刑拾月。
    事  實
一、乙○○曾於民國86年間因煙毒案件，經臺灣高等法院高雄分
    院以86年度上訴字第2609號判處有期徒刑2年，於88年8月12
    日縮短刑期假釋出監，89年4月1日假釋期滿執行完畢。乙○
    ○透過年籍不詳綽號「阿清」之成年人得知陳昌彬（業經臺
    灣新竹地方法院檢察署為緩起訴處分確定且經遣返）係大陸
    地區人民而欲至臺灣地區工作，亦明知大陸地區人民非經臺
    灣地區主管機關許可，不得進入臺灣，卻為達使陳昌彬入境
    臺灣地區之目的，竟基於以假結婚真入境方式，與綽號「阿
    清」者共同基於使大陸籍人士非法進入臺灣地區之犯意聯絡
    ，及與綽號「阿清」、陳昌彬共同基於行使使公務員登載不
    實事項於公文書之犯意聯絡，而在其與陳昌彬均無結婚真意
    之情形下，先由乙○○於90年12月29日到大陸地區，經由「
    阿清」介紹，再於91年1月21日與陳昌彬在福建省福州市民
    政局辦理結婚登記手續，完成假結婚之公證手續，而取得該
    局核發之（2002）榕民婚字第W0000000號結婚證明書，再於
    翌日在福建省福州市公證處辦理結婚之公證手續，取得該處
    核發之（2002）榕公證內民字第493號結婚公證書。而乙○
    ○取得結婚公證書後，即持之前往財團法人海峽交流基金會
    （下稱海基會）辦理認證，並於同年2月27日持上開結婚公
    證書至其戶籍地臺南市○○區○○路4段109巷12號所在之臺
    南市安南區戶政事務所，填具結婚登記申請書，申請辦理結
    婚之戶籍登記，使該戶政事務所辦理戶籍登記不知情之公務
    員，將乙○○與陳昌彬二人於同年2月27日結婚之不實事項
    ，登載於其職務上所掌之戶籍登記簿、戶口名簿等公文書上
    ，且憑以輸入電腦處理，登載上開虛偽不實之結婚、配偶資
    料於其職務上所掌之公文書戶籍登記資料之電子資訊檔案紀
    錄內，並據以核發乙○○配偶欄已登載為陳昌彬之不實戶籍
    謄本之公文書，足以生損害於戶政機關對於戶籍管理之正確
    性；乙○○再持上開不實登記之公文書於91年3月5日、92年
    2月27日向內政部警政署入出境管理局以申請配偶來臺探親
    之方式，致陳昌彬得以探親名義作掩飾，於91年8月14日、
    92年3月23日入境臺灣。又乙○○前於民國91年間因竊盜案
    件，經本院91年度易字第799號判處有期徒刑1年確定，復於
    92年間因違反毒品危害防制條例案件，經本院92年度訴字第
    515號判處有期徒刑10月確定，上開有期徒刑接續執行，於
    94年9月26日縮刑期滿執行完畢。乙○○復持上開不實登記
    之公文書於95年7月6日向內政部警政署入出境管理局以申請
    配偶來臺探親之方式，致陳昌彬得以探親名義作掩飾，於95
    年9月4日入境臺灣。嗣於96年9月1日，陳昌彬因逾期居留為
    警查獲，而查悉上情。
二、案經內政部入出國及移民署新竹市專勤隊報告臺灣新竹地方
    法院檢察署檢察官呈請臺灣高等法院檢察署令轉臺灣臺南地
    方法院檢察署檢察官偵查起訴。
    理  由
壹、程序方面：
    按本件被告所犯係死刑、無期徒刑、最輕本刑為3 年以上有
    期徒刑以外之罪，其於準備程序就前揭被訴事實為有罪之陳
    述，經受命法官告知簡式審判程序之旨，並聽取其與公訴人
    之意見後，本院認無不得或不宜改依簡式審判程序進行之處
    ，爰依刑事訴訟法第273 條之1 第1 項、第284 條之1 ，裁
    定本件由受命法官獨任進行簡式審判程序，合先敘明。
貳、實體方面：
一、上揭犯罪事實業據被告於本院審理時坦承不諱，且有證人陳
    昌彬於警詢、偵查中之證述，及大陸地區人民申請來台查詢
    資料（臺灣新竹地方法院檢察署偵查卷第16、17、18頁）、
    乙○○之旅客入出境紀錄查詢（臺灣新竹地方法院檢察署偵
    查卷第19頁）、陳昌彬之旅客入出境紀錄查詢（臺灣新竹地
    方法院檢察署偵查卷第20頁）、臺南市安南區戶政事務所96
    年10月12日南安戶字第0960004834號函暨乙○○、陳昌彬結
    婚登記申請書、海基會證明、中華人民共和國福建省福州市
    公證處公證書（臺灣新竹地方法院檢察署偵查卷第23至27頁
    ）、內政部入出國及移民署專勤事務第一大隊新竹市專勤隊
    98年3月19日移署專一竹市欣字第0988008585號函暨陳昌彬
    入境臺灣地區申請許可資料（本院卷第28至48頁）附卷可稽
    。本案事證明確，被告犯行堪予認定。
二、論罪科刑部分：
  (一)新舊法比較：
  (1)被告為本件部分犯行後，臺灣地區與大陸地區人民關係條例
    業於92年10月29日修正公布，於同年12月31日施行，修正前
    （下稱修正前或後）該條例第79條第1項規定「違反第15 條
    第1款規定者，處5年以下有期徒刑、拘役或科或併科新臺幣
    50萬元以下罰金」；修正後該條第1項則規定「違反第15 條
    第1款規定者，處1年以上7年以下有期徒刑，得併科新臺幣1
    百萬元以下罰金」。經比較修正前後之新舊法，自以修正前
    之臺灣地區與大陸地區人民關係條例第79條第1項規定有利
    於被告，是依刑法第2條第1項從舊從輕原則，本件被告於92
    年12月31日前所為之犯行部分自應適用修正前臺灣地區與大
    陸地區人民關係條例第79條第1項之規定。
  (2)查被告為本件部分犯行後，刑法部分條文業於94年2月2日修
    正公布，並自95年7月1日起施行（下稱修正前刑法或修正後
    刑法），又刑法施行法增訂第1條之1，亦於95年6月14日修
    正公布，同年7月1日起施行。按行為後法律有變更者，適用
    行為時之法律，但行為後之法律有利於行為人者，適用最有
    利於行為人之法律，刑法第2條第1項定有明文。次按本次刑
    法修正之比較新舊法，應就罪刑有關之共犯、未遂犯、想像
    競合犯、牽連犯、連續犯、結合犯，以及累犯加重、自首減
    輕暨其他法定加減原因（如身分加減）與加減例等一切情形
    ，綜其全部罪刑之結果而為比較，最高法院95年度第8次刑
    庭會議著有決議可資參照。經查：
    1.修正前刑法第28條規定：「二人以上共同實施犯罪之行為
      ，皆為正犯」，修正後刑法第28條則規定：「二人以上共
      同實行犯罪之行為者，皆為正犯」。其中「實施」一語，
      涵蓋陰謀、預備、著手及實行之概念在內，其範圍較廣；
      而「實行」則著重於直接從事構成犯罪事實之行為，其範
      圍較狹，是修正後刑法共同正犯之範圍已有限縮。共同正
      犯之範圍既因此而有變動，自屬犯罪後法律有變更，而非
      僅屬純文字修正（最高法院96年度臺上字第934號判決意
      旨參照），修法後將完全未參與犯罪行為之實行之陰謀共
      同正犯及預備共同正犯刪除。新舊法比較結果，以修正後
      刑法第28條之規定，較有利於被告。
    2.又新修正之刑法業已刪除第56條連續犯之規定，此刪除雖
      非犯罪構成要件之變更，但顯已影響行為人刑罰之法律效
      果，自屬法律有變更。依修正前刑法第56條規定，行為人
      連續數行為而犯同一罪名，僅論以1罪，並加重其刑，而
      依修正後刑法規定，行為人之數犯罪行為，原則須分論併
      罰，是經比較新、舊法結果，應以行為時法即修正前刑法
      規定對被告較為有利。
    3.刑法第216條、第214條之行使使公務員登載不實文書罪有
      罰金之法定刑。而關於罰金刑最低數額之規定，依修正前
      刑法第33條第5款規定，及依現行法規所定貨幣單位折算
      新臺幣條例規定折算後，為銀元1元即新臺幣3元；依修正
      後刑法第33條第5款規定，最低額則為新臺幣1千元。從而
      ，經比較結果，應以行為時法即修正前刑法規定對被告較
      為有利。
    4.修正前刑法第51條第5款規定：「宣告多數有期徒刑者，
      於各刑中之最長期以上，各刑合併之刑期以下，定其刑期
      。但不得逾20年。」，修正後刑法第51條第5款則規定：
      「宣告多數有期徒刑者，於各刑中之最長期以上，各刑合
      併之刑期以下，定其刑期。但不得逾30年。」經比較新、
      舊法之結果，以修正前刑法之規定較有利於被告。
    5.修正前刑法第47條原規定：「受有期徒刑之執行完畢，或
      受無期徒刑或有期徒刑一部之執行而赦免後，5年以內再
      犯有期徒刑以上之罪者，為累犯，加重本刑至二分之一」
      ，嗣修正為：「受徒刑之執行完畢，或一部之執行而赦免
      後，5年以內故意再犯有期徒刑以上之罪者，為累犯，加
      重本刑至二分之一」，將累犯成立之要件限於5年內「故
      意」再犯有期徒刑以上之罪者，始有加重其刑規定之適用
      。經比較修正前、後關於累犯之規定，當以修正後較有利
      於被告，惟若被告所為之本件犯行又係故意犯罪，則不論
      依修正前、後刑法第47條之規定，均構成累犯，並無有利
      或不利之情形。
    6.經綜合比較結果，修正前刑法規定對於被告較為有利，是
      對被告所為之各該於修法前之犯行，均應依刑法第2條第1
      項前段之規定，適用上揭修正前刑法規定處斷。
  (二)論罪科刑
  (1)核被告持上開不實登記之公文書於91年3月5日、92年2月27
    日向內政部警政署入出境管理局以申請配偶來臺探親之方式
    ，致陳昌彬得以探親名義作掩飾，於91年8月14日、92年3月
    23日入境臺灣之犯行，係觸犯修正前之臺灣地區與大陸地區
    人民關係條例第15條第1款不得使大陸地區人民非法進入台
    灣地區之規定，而犯修正前同條例第79條第1項之使大陸地
    區人民非法進入臺灣地區之罪2次，及刑法第216、214條行
    使使公務員登載不實文書之罪2次。其持上開不實登記之公
    文書於95年7月6日向內政部警政署入出境管理局以申請配偶
    來臺探親之方式，致陳昌彬得以探親名義作掩飾，於95年9
    月4日入境臺灣之犯行，係觸犯修正後之臺灣地區與大陸地
    區人民關係條例第15條第1款不得使大陸地區人民非法進入
    台灣地區之規定，而犯修正後同條例第79條第1項之使大陸
    地區人民非法進入臺灣地區之罪1次，及刑法第216、214條
    行使使公務員登載不實文書之罪1次。
  (2)被告向戶政機關申請不實之結婚登記犯行，雖亦另犯刑法第
    214條使公務員登載不實事項罪，惟所為使公務員登載不實
    之低度行為，為行使之高度行為所吸收，均不另論罪。被告
    與陳昌彬及綽號「阿清」者，就行使明知為不實之事項而使
    公務員登載於職務上所掌之公文書足以生損害於公眾罪部分
    ，有犯意聯絡及行為分擔，均為共同正犯。而依臺灣地區與
    大陸地區人民關係條例第15條第1款係規定：使大陸地區人
    民非法進入臺灣地區，則大陸地區人民並無法使自己非法進
    入，即被告與陳昌彬係居於彼此相互對立之對向關係，行為
    縱有合致，然因行為各有其目的，各就其行為負責，彼此間
    無所謂犯意聯絡與行為分擔可言，故檢察官認被告與陳昌彬
    間就此部分仍有犯意聯絡云云，容有誤會，是被告僅與綽號
    「阿清」者就使大陸地區人民非法進入臺灣地區犯行，有犯
    意聯絡及行為分擔，應論以共同正犯。
  (3)被告持上開不實登記之公文書於91年3月5日、92年2月27日
    向內政部警政署入出境管理局申請配偶來臺探親共2次，致
    陳昌彬於91年8月14日、92年3月23日入境臺灣共2次，因大
    陸地區人民來台仍有在台期限之限制等原因而有返回大陸地
    區之必要，致使大陸地區人民再度來台，本為被告所得預見
    ，故被告所犯修正前同條例第79條第1項之使大陸地區人民
    非法進入臺灣地區之罪2次，及刑法第216、214條行使使公
    務員登載不實文書之罪2次，手法均相同，均係觸犯構成要
    件相同之罪名，應均係基於概括犯意反覆為之數行為，均為
    連續犯，均應依修正前刑法第56條之規定各以一罪論。又被
    告所犯上開連續修正前之使大陸人民陳昌彬非法進入臺灣地
    區、連續行使使公務員登載不實事項2罪間，有方法、目的
    之牽連關係，本諸「先連續後牽連」之法則（最高法院89年
    度台上字第879號判決意旨參照），自應依修正前刑法第55
    條後段牽連犯之規定，從一重以連續使大陸地區人民非法進
    入臺灣地區之罪處斷，並依修正前刑法第56條連續犯之規定
    加重其刑至2分之1。另被告於95年7月6日向內政部警政署入
    出境管理局申請配偶來臺探親，致陳昌彬於95年9月4日入境
    臺灣之犯行，所犯修正後之臺灣地區與大陸地區人民關係條
    例第79條第1項之使大陸地區人民非法進入臺灣地區之罪及
    刑法第216、214條行使使公務員登載不實文書之罪，與被告
    所犯前揭連續使大陸地區人民非法進入臺灣地區之罪，犯意
    個別，行為互殊，應分論併罰之。
  (4)被告曾於民國86年間因煙毒案件，經臺灣高等法院高雄分院
    以86年度上訴字第2609號判處有期徒刑2年，於88年8月12日
    縮短刑期假釋出監，89年4月1日假釋期滿執行完畢，此有臺
    灣高等法院被告前案紀錄表可按，其於有期徒刑之執行完畢
    後，5年以內故意再於91年8月14日、92年3月23日犯前揭連
    續使大陸地區人民非法進入臺灣地區之罪，為累犯，應依修
    正前刑法第47條之規定加重其刑暨遞加重之。又被告前於民
    國91年間因竊盜案件，經本院91年度易字第799號判處有期
    徒刑1年確定，復於92年間因違反毒品危害防制條例案件，
    經本院92年度訴字第515號判處有期徒刑10月確定，上開有
    期徒刑接續執行，於94年9月26日縮刑期滿執行完畢之事實
    ，亦有臺灣高等法院被告前案紀錄表可按，其於有期徒刑之
    執行完畢後，5年以內故意再於95年7月6日犯行使使公務員
    登載不實文書之罪，及於95年9月4日犯使大陸地區人民非法
    進入臺灣地區之罪，均為累犯，均應依刑法第47條第1項之
    規定加重其刑。
  (5)爰審酌被告利用假結婚之方式，使大陸地區人民非法入境臺
    灣，業影響國家對於戶政管理大陸人士來臺事務之正確性，
    對社會造成潛在之危險，自屬可議，惟念其犯後坦承犯行，
    態度尚佳，係因法治觀念淡薄始為本件犯行，惡性並非重大
    等一切情狀，分別量處如主文所示之刑，並定其應執行之刑
    ，以資懲警。又被告犯罪後，中華民國九十六年罪犯減刑條
    例業於96年7月4日公布，於同年月16日起施行，本案被告犯
    罪時點均係在96年4月24日減刑基準日之前，且所犯合於該
    條例第2條第1項之規定相符，復無同條例第3條、第5條規定
    限制減刑之除外情形，爰應依該條例第7條、第2條第1項第3
    款規定，將宣告刑減為二分之一。
據上論斷，應依刑事訴訟法第273 條之1 第1 項、第299 條第1
項前段，修正前臺灣地區與大陸地區人民關係條例第79條第1項
、修正後臺灣地區與大陸地區人民關係條例第79條第1項，刑法
第2條第1項前段、第11條前段、第216條、第214條，修正前刑法
第28條、第47條、第55條後段、第56條、第51條第5款，刑法施
行法第1條之1，中華民國九十六年罪犯減刑條例第2條第1項第3
款、第7條，判決如主文。
本案經檢察官甲○○到庭執行職務。
中    華    民    國    98    年    11    月    30    日
                  刑事第六庭    法  官  郭瓊徽
以上正本證明與原本無異。
如不服本判決應於收受本判決後10日內向本院提出上訴書狀，並
應敘述具體理由。其未敘述上訴理由者，應於上訴期間屆滿後20
日內向本院補提理由書狀（均須按他造當事人之人數附繕本）「
切勿逕送上級法院」。
                                書記官  曾郁芳
中    華    民    國    98    年    12    月    2     日
附錄本案論罪科刑法條全文
附錄本判決論罪之法條：
中華民國刑法第214條
明知為不實之事項，而使公務員登載於職務上所掌之公文書，足
以生損害於公眾或他人者，處3年以下有期徒刑、拘役或500元以
下罰金。
中華民國刑法第216條
行使第210條至第215條之文書者，依偽造、變造文書或登載不實
事項或使登載不實事項之規定處斷。
臺灣地區與大陸地區人民關係條例第15條
下列行為不得為之：
一  使大陸地區人民非法進入臺灣地區。
二  明知臺灣地區人民未經許可，而招攬使之進入大陸地區。
三  使大陸地區人民在臺灣地區從事未經許可或與許可目的不符
     之活動。
四  僱用或留用大陸地區人民在臺灣地區從事未經許可或與許可
     範圍不符之工作。
五  居間介紹他人為前款之行為。
修正前之臺灣地區與大陸地區人民關係條例第79條第1 項
違反第15條第1款規定者，處5年以下有期徒刑、拘役或科或併科
新台幣50萬元以下罰金。
修正後之臺灣地區與大陸地區人民關係條例第79條第1 項
違反第15條第1款規定者，處1年以上7年以下有期徒刑，得併科
新臺幣1百萬元以下罰金。


司法院資訊處製作；財團法人民間司法改革基金會備份。
